臺灣基隆地方法院宣示判決筆錄　　　　　 96年度訴字第438號
公　訴　人　臺灣基隆地方法院檢察署檢察官
被　　　告　丑○○
　　　　　　甲○○○
　　　　　　申○○
　　　　　　庚○○
　　　　　　辛○○
　　　　　　未○○
　　　　　　午○○
　　　　　　乙○○
　　　　　　子○○
　　　　　　壬○○
　　　　　　寅○○
　　　　　　癸○○
　　　　　　卯○○
　　　　　　辰○○
　　　　　　丙○○
　　　　　　丁○○
　　　　　　酉○○○○
　　　　　　亥○○
　　　　　　天○○
　　　　　　戌○○
　　　　　　巳○○
共　　　同
選任辯護人　楊思勤律師
上列被告因妨害投票案件（95年度選偵字第55號、96年度選偵字
第46號），於中華民國96年7 月6 日下午4 時在本院刑事第二法
庭宣示判決，出席人員如下：
　　法　　官 王慧惠
　　書 記 官 王一芳
審判長起立朗讀判決主文、犯罪事實要旨、處罰條文，及告以上
訴限制、期間並提出上訴狀之法院，且諭知記載其內容：
一、主文：
    丑○○、甲○○○、申○○、庚○○、乙○○、子○○、壬○○、辛○○、未○○、午○○共同意圖使特定候選人當選
    ，以虛偽遷徙戶籍取得投票權而為投票，各處有期徒刑月
    ，如易科罰金，均以銀元佰元即新臺幣玖佰元折算壹日。
    各緩刑年、褫奪公權貳年。
    寅○○、癸○○、卯○○、辰○○共同意圖使特定候選人當
    選，以虛偽遷徙戶籍取得投票權而為投票，各處有期徒刑
    月，如易科罰金，均以銀元佰元即新臺幣玖佰元折算壹日
    。各緩刑年、褫奪公權貳年。
    酉○○○○、亥○○、天○○、戌○○、巳○○共同意圖使
    特定候選人當選，以虛偽遷徙戶籍取得投票權而為投票，各
    處有期徒刑月，如易科罰金，均以銀元佰元即新臺幣玖
    佰元折算壹日。各緩刑年、褫奪公權貳年。
    丁○○意圖使特定候選人當選，以虛偽遷徙戶籍取得投票權
    而為投票，處有期徒刑月，如易科罰金，以銀元佰元即
    新臺幣玖佰元折算壹日。緩刑年。褫奪公權貳年。
    丙○○意圖使特定候選人當選，以虛偽遷徙戶籍取得投票權
    而為投票，處有期徒刑月，如易科罰金，以銀元佰元即
    新臺幣玖佰元折算壹日。緩刑年、褫奪公權貳年。
二、犯罪事實要旨：
  (一)緣臺北縣選舉委員會前於民國94年12月3 日，舉行臺北縣平
    溪鄉第15屆鄉長選舉，己○○（本院另行審結）則為臺北縣
    平溪鄉第15屆鄉長之登記候選人。而丑○○除係己○○之遠
    房堂叔（按：丑○○係己○○母親之堂兄），膝下並已育有
    成年女兒辛○○、申○○、甲○○○3 人，暨成年外孫庚○○、成年孫女午○○、未○○、壬○○、子○○、乙○○等
    6 名；酉○○○○除係己○○之阿姨（按：酉○○○○係己○○母親之同胞姐妹），膝下亦已育有成年子女天○○、亥
    ○○、戌○○3 人，並另有媳婦巳○○（即亥○○之妻）1
    名。至丁○○、寅○○2人則分屬己○○之堂表兄弟、戊○○（本院另行審結）則係己○○之同胞兄弟；卯○○、辰○○、癸○○則均為寅○○之成年子女；而丙○○則因公公與
    己○○父親互動頻繁，而亦與己○○素有交往。
  (二)丑○○明知女兒甲○○○、申○○、辛○○暨孫子庚○○、
    孫女乙○○、子○○、壬○○、未○○、午○○等人，俱未
    設籍或實際住居平溪，竟因自己與己○○母親之深厚親誼，
    而萌生支持己○○當選之意圖，進而或與甲○○○，或與申
    ○○，或與辛○○，或與庚○○，或與乙○○，或與子○○
    ，或與壬○○，或與未○○，或與午○○基於妨害投票之犯
    意之聯絡，由丑○○（「臺北縣平溪鄉平湖村大湖20號」戶
    長）出面邀約彼等辦理戶籍遷入，再由甲○○○、申○○、
    辛○○、庚○○、乙○○、子○○、未○○、午○○分別於
    94年5 月30日；由壬○○於94年6 月6 日，持丑○○所交付
    之「臺北縣平溪鄉平湖村大湖20號」戶口名簿暨彼等個人國
    民身分證、印章等件，親往臺北縣平溪鄉戶政事務所辦理遷
    入「臺北縣平溪鄉平湖村大湖20號」之戶籍登記。臺北縣選
    舉委員會嗣則果因臺北縣平溪鄉戶政事務所辦理之上揭戶籍
    遷入登記，而誤認甲○○○、申○○、辛○○、庚○○、乙○○、子○○、壬○○、未○○、午○○已於投票日（94年
    12月3 日）前之1 日，在「臺北縣平溪鄉」繼續居住4 個月
    以上，進而將甲○○○、申○○、辛○○、庚○○、乙○○
    、子○○、壬○○、未○○、午○○編入臺北縣平溪鄉第15
    屆鄉長選舉之選舉人名冊並公告確定；甲○○○、申○○、
    辛○○、庚○○、乙○○、子○○、壬○○、未○○、午○○遂藉此虛偽遷移戶籍之方式，取得在「臺北縣平溪鄉」投
    票之形式資格（投票權），繼而於94年12月3 日之臺北縣平
    溪鄉第15屆鄉長選舉投票日，親往臺北縣平溪鄉各該投票所
    行使投票權，而與丑○○共同使臺北縣平溪鄉第15屆鄉長選
    舉之投票發生票數不實增加之不正確結果。
  (三)寅○○明知女兒卯○○、辰○○、癸○○俱未設籍或實際住
    居平溪，竟因自己與己○○份屬堂表兄弟，而萌生支持己○○當選之意圖，進而或與卯○○，或與辰○○，或與癸○○
    基於妨害投票之犯意之聯絡，由寅○○（「臺北縣平溪鄉平
    湖村大湖20之1 號」戶長）出面邀約彼等辦理戶籍遷入，再
    由卯○○、辰○○、癸○○分別於94年5 月27日，持寅○○
    所交付之「臺北縣平溪鄉平湖村大湖20之1 號」戶口名簿暨
    彼等個人國民身分證、印章等件，親往臺北縣平溪鄉戶政事
    務所辦理遷入「臺北縣平溪鄉平湖村大湖20之1 號」之戶籍
    登記。臺北縣選舉委員會嗣則果因臺北縣平溪鄉戶政事務所
    辦理之上揭戶籍遷入登記，而誤認卯○○、辰○○、癸○○
    已於投票日（94年12月3 日）前之1 日，在「臺北縣平溪鄉
    」繼續居住4 個月以上，進而將卯○○、辰○○、癸○○編
    入臺北縣平溪鄉第15屆鄉長選舉之選舉人名冊並公告確定；
    卯○○、辰○○、癸○○ 遂藉此虛偽遷移戶籍之方式，取
    得在「臺北縣平溪鄉」投票之形式資格（投票權），繼而於
    94年12月3 日之臺北縣平溪鄉第15屆鄉長選舉投票日，親往
    臺北縣平溪鄉各該投票所行使投票權，而與寅○○共同使臺
    北縣平溪鄉第15屆鄉長選舉之投票發生票數不實增加之不正
    確結果。
  (四)戊○○明知酉○○○○、亥○○、天○○、戌○○、巳○○
    俱未設籍或實際住居平溪，猶因自己與己○○份屬同胞兄弟
    ，而萌生支持己○○當選之意圖，進而或與酉○○○○，或
    與亥○○，或與天○○，或與戌○○，或與巳○○基於妨害
    投票之犯意之聯絡，提供「臺北縣平溪鄉平湖村大湖18號」
    戶口名簿（戊○○係該戶戶長），而默許彼等為支持己○○
    而辦理戶籍遷入，再由酉○○○○、亥○○、天○○、戌○○、巳○○分別於94年6 月3 日，持戊○○所交付之「臺北
    縣平溪鄉平湖村大湖18號」戶口名簿暨彼等個人國民身分證
    、印章等件，親往臺北縣平溪鄉戶政事務所辦理遷入「臺北
    縣平溪鄉平湖村大湖18號」之戶籍登記。臺北縣選舉委員會
    嗣則果因臺北縣平溪鄉戶政事務所辦理之上揭戶籍遷入登記
    ，而誤認酉○○○○、亥○○、天○○、戌○○、巳○○已
    於投票日（94年12月3 日）前之1 日，在「臺北縣平溪鄉」
    繼續居住4 個月以上，進而將酉○○○○、亥○○、天○○
    、戌○○、巳○○編入臺北縣平溪鄉第15屆鄉長選舉之選舉
    人名冊並公告確定；酉○○○○、亥○○、天○○、戌○○
    、巳○○遂藉此虛偽遷移戶籍之方式，取得在「臺北縣平溪
    鄉」投票之形式資格（投票權），繼而於94年12月3 日之臺
    北縣平溪鄉第15屆鄉長選舉投票日，親往臺北縣平溪鄉各該
    投票所行使投票權，而與戊○○共同使臺北縣平溪鄉第15屆
    鄉長選舉之投票發生票數不實增加之不正確結果。
  (五)丁○○、丙○○明知彼等俱未設籍或實際住居平溪，猶因自
    己與己○○之互動情誼，而萌生支持己○○當選之意圖，進
    而假藉「祖厝番修」之名義，邀使不知情之余朝清提供「臺
    北縣平溪鄉平湖村大湖20號」戶口名簿（余朝清係該戶戶長
    ），再分別於94年5 月30日，持余朝清所交付之「臺北縣平
    溪鄉平湖村大湖20號」戶口名簿暨彼等個人國民身分證、印
    章等件，親往臺北縣平溪鄉戶政事務所辦理遷入「臺北縣平
    溪鄉平湖村大湖20號」之戶籍登記。臺北縣選舉委員會嗣則
    果因臺北縣平溪鄉戶政事務所辦理之上揭戶籍遷入登記，而
    誤認丁○○、丙○○已於投票日（94年12月3 日）前之1 日
    ，在「臺北縣平溪鄉」繼續居住4 個月以上，進而將丁○○
    、丙○○編入臺北縣平溪鄉第15屆鄉長選舉之選舉人名冊並
    公告確定；丁○○、丙○○遂藉此虛偽遷移戶籍之方式，取
    得在「臺北縣平溪鄉」投票之形式資格（投票權），繼而於
    94年12月3 日之臺北縣平溪鄉第15屆鄉長選舉投票日，親往
    臺北縣平溪鄉各該投票所行使投票權，而使臺北縣平溪鄉第
    15屆鄉長選舉之投票發生票數不實增加之不正確結果。
三、處罰條文 ：
  (一)本案應適用之法條：
   公職人員選舉罷免法第九十八條第三項，刑法第十一條、第
   二條第一項、第二十八條、第一百四十六條第二項、第三十
   七條第二項、修正前刑法第四十一條第一項前段，修正前罰
   金罰鍰提高標準條例第二條，現行法規所定貨幣單位折算新
   臺幣條例第二條。
  (二)關於上開處罰條文及雙方協商論罪科刑範圍之說明：
  1.按「以詐術或其他非法之方法，使投票發生不正確之結果或
    變造投票之結果者，處五年以下有期徒刑。」「意圖使特定
    候選人當選，以虛偽遷徙戶籍取得投票權而為投票者，亦同
    。」「前二項之未遂犯罰之。」96年1 月24日修正公布之刑
    法第一百四十六條定有明文。細繹修正前、後法條文義，所
    稱「意圖使特定候選人當選，以虛偽遷徙戶籍取得投票權而
    為投票」，固係修正前刑法第一百四十六條規定之所無；惟
    參諸本條修正理由，即「一公職人員經由各選舉區選出，自
    應獲得各該選舉區居民多數之支持與認同，始具實質代表性
    ，若以遷徙戶籍但未實際居住戶籍地之方式，取得投票權參
    與投票，其影響戕害民主選舉之精神甚深。二為導正選舉風
    氣，爰增訂第二項：『意圖使特定候選人當選，以虛偽遷徙
    戶籍取得投票權而為投票者，亦同』。三現未實際居住於戶
    籍地者有數百萬人，其因就業、就學、服兵役未實際居住於
    戶籍地，或為子女學區、農保、都會區福利給付優渥、保席
    次或其他因素而遷籍於未實際居住地，其原因不一。然此與
    意圖支持特定候選人當選，進而遷徙戶籍之情形不同，並非
    所有籍在人不在參與投票均須以刑罰相繩，是以第二項以意
    圖使特定候選人當選虛偽遷徙戶籍投票者，為處罰之對象。
    」核亦足見關此條項之增訂，無非意在明文規範「藉由遷徙
    戶籍而取得形式投票資格」之此類犯罪，俾期杜絕藉由第一
    項概括規定涵攝此類犯罪而引發之學界爭議！析言之，足可
    該當刑法第一百四十六條第二項處罰規定之刑事犯罪，必行
    為人具有使特定候選人當選之意圖，且未實際住居相應選區
    ，猶將自己戶籍遷入，藉以取得形式投票資格（投票權），
    進而於選舉投票日到場為其投票權之行使，而使上開相應選
    區投票總數發生不正確之結果。究其涵攝結果，實與司法實
    務往昔藉由刑法第一百四十六條第一項規定處罰此類犯罪之
    結論無殊，此觀我終審法院歷來就此所為闡釋，莫不略謂：
    「按刑法第一百四十六條第一項之規定，其立法目的在杜絕
    任何選舉舞弊，以達選舉之純正與公平，該條之規定係屬概
    括之規定，除使用詐術外，其他以一切非法之方法，達妨害
    選舉之公平與純正者，均有該條之適用，且由該條文之規定
    觀之，必須行為人主觀上具備妨害投票正確結果之故意，而
    以詐術或其他非法之方法，使投票發生不正確之結果或變造
    投票之結果行為，始足以構成本罪，而所謂『詐術』即使用
    欺罔手段，使人陷於錯誤而言，所謂『其他非法之方法』，
    即除詐術外，其他一切非法律所允許之方法，均屬之；所謂
    『使投票發生不正確之結果』，乃指行為人使投票所得之結
    果，與真實之結果不相符合之意，亦即指因行為人之妨害投
    票行為而導致投票結果為不正確之『票數』而言，此與以該
    選舉區內有選舉權人數及投票人數為比例之投票率，或以投
    票人數及各候選人得票數為比例之得票率無關，亦不以使落
    選者當選或使當選者落選為必要。而依公職人員選舉罷免法
    第十五條第一項之規定，有選舉權人在各該選舉區繼續居住
    4 個月以上者，為公職人員選舉各該選舉區之選舉人，今若
    為符合上開公職人員選舉罷免法之規定，為支持某特定候選
    人，而將戶籍及實際上居住所遷入該選舉區，固符合上開規
    定及主權在民原則，自不待言。然若實際上並未居住該選舉
    區，為支持某特定候選人，而虛報遷入戶籍者，則為所謂『
    投票部隊』，其有妨害選舉之純正及公正性，至為顯然，如
    不認為構成刑法第一百四十六條第一項之妨害投票罪，法律
    即流為具文，且昧於社會事實，是以若以此種虛報戶籍遷入
    之手段進而投票，達妨害投票之目的，自非法律所允許之方
    法，除應加以行政處罰外，另應該當於刑法第一百四十六條
    第一項所規定之『其他非法之方法』之要件」（最高法院91
    年度臺上字第376 號、92年度臺上字第6125號、94年度臺上
    字第3657號判決意旨參照）等析論以窺其梗概。即被告行為
    後，刑法第一百四十六條雖業於96年1 月24日修正公布，然
    其影響所及，僅祇關此犯罪究否業經另立類型化之處罰明文
    （即關此犯罪有無類型化之處罰依據），至其修正前後法條
    文義之於此類犯罪涵攝之過程暨其刑罰之實質內涵，則無二
    致；是雖刑法第一百四十六條業自96年1 月24日起增訂同條
    第二項資為「藉由遷徙戶籍取得形式投票資格」此類犯罪之
    類型化處罰依據（而不得再援引同條第一項之規定），然關
    此增訂既未變更此類犯罪之構成要件暨其刑罰內涵，則其自
    非法律變更，亦核無新舊法律比較適用之問題。
  (二)查被告本無以「臺北縣平溪鄉」為其日常生活重心所在地之
    真意，亦未實際住居於「臺北縣平溪鄉」之行政轄區。乃為
    圖依公職人員選舉罷免法第十五條第一項規定，取得基隆市
    選舉委員會於94年12月3 日所舉辦之臺北縣平溪鄉第15屆鄉
    長選舉之形式投票資格，俾使特定候選人即己○○得以當選
    ，竟將自己戶籍遷入臺北縣平溪鄉選區範圍（然未實際住居
    上開選區），藉此方式使選舉委員會將之登載於選舉人名冊
    並公告確定，而取得在「臺北縣平溪鄉」投票之形式資格，
    繼而到場為其投票權之行使投票權，使「臺北縣平溪鄉」之
    投票總數發生不正確之結果；核彼等所為，均係觸犯現行刑
    法第一百四十六條第二項之妨害投票正確罪。
  (三)共犯關係：
  1.共同正犯：
    查被告行為後，刑法第二十八條雖有文字修改，然考其修正
    理由，僅係意在排除「陰謀共同正犯」、「預備共同正犯」
    之適用，而與本案之共犯型態不生影響，即就本案共犯型態
    而論，新、舊法律並未異其旨趣，是亦不生新舊法律比較適
    用之問題。茲(甲)被告丑○○與被告甲○○○；與被告申○○
    ；與被告辛○○；與被告庚○○；與被告乙○○；與被告子
    ○○；與被告壬○○；與被告未○○；與被告午○○(乙)被告
    寅○○與被告癸○○；與被告卯○○；與被告辰○○(丙)被告
    酉○○○○與被告亥○○；與被告天○○；與被告戌○○；
    與被告巳○○既分別有犯意聯絡及行為分擔，自均為共同正
    犯。
  2.間接正犯：
    被告丁○○、丙○○利用不知情之案外人余朝清，遂其虛設
    戶籍、取得投票權以支持特定候選人而妨害投票之目的，為
    間接正犯。
  (四)易刑處分：
    按易刑處分，即易科罰金之折算標準、易服勞役之折算標準
    及期限，於新法施行後，亦應為新舊法律之比較適用（最高
    法院95年度第八次刑事庭會議決議三(二)參照）。查被告行為
    後，刑法第四十一條規定業於94年1 月7 日經三讀修正，於
    94年2 月2 日經總統公布，並自95年7 月1 日起開始施行。
    茲依修正前刑法第四十一條第一項前段規定：「犯最重本刑
    為五年以下有期徒刑以下之刑之罪，而受六個月以下有期徒
    刑或拘役之宣告，因身體、教育、職業、家庭之關係或其他
    正當事由，執行顯有困難者，得以一元以上三元以下折算一
    日，易科罰金」，暨修正前罰金罰鍰提高標準條例第二條前
    段規定（業因配合刑法修正而經公告刪除）：「依刑法第四
    十一條易科罰金或第四十二條第二項易服勞役者，均就其原
    定數額提高為一百倍折算一日」，被告行為時之易科罰金折
    算標準，本應以銀元300 元折算1 日，經以現行法規所定貨
    幣單位折算新臺幣條例第二條規定之折算比例，換算其單位
    幣值為新臺幣，即應以新臺幣900 元折算1 日。較之95年7
    月1 日修正施行之刑法第四十一條第一項前段規定：「犯最
    重本刑為五年以下有期徒刑以下之刑之罪，而受六個月以下
    有期徒刑或拘役之宣告者，得以新臺幣一千元、二千元或三
    千元折算一日，易科罰金」，修正前之折算標準顯然較有利
    於被告，按諸首開說明，本件易科罰金之折算標準自應適用
    修正前刑法第四十一條第一項前段暨修正前罰金罰鍰提高標
    準條例第二條規定。
  (五)褫奪公權之宣告：
    查褫奪公權依我國刑法規定，為從刑之一種，附屬於主刑，
    不生比較輕重問題（最高法院79年度第三次刑事庭會議決議
    參照）。按宣告一年以上有期徒刑，依犯罪之性質認為有褫
    奪公權之必要者，宣告褫奪公權一年以上十年以下，刑法第
    三十七條第二項定有明文。又犯公職人員選舉罷免法第五章
    之罪或刑法分則第六章之妨害投票罪，宣告有期徒刑以上之
    刑者，並宣告褫奪公權，公職人員選舉罷免法第九十八條第
    三項亦有明定。且此項褫奪公權之宣告，寓有強制性，為刑
    法第三十七條第二項之特別規定，不受宣告一年以上有期徒
    刑之限制，法院自應優先適用（惟宣告褫奪公權之期間仍為
    一年以上十年以下）。茲被告既係觸犯刑法分則第六章之妨
    害投票罪（即刑法第一百四十六條第二項之罪），是其自應
    併依公職人員選舉罷免法第九十八條第三項、刑法第三十七
    條第二項為褫奪公權之宣告。
四、教示上訴期間及其限制：
    協商判決除有刑事訴訟法第445 條之4 第1 項第1 款於本訊
    問程序終結前，被告撤銷協商合意或檢察官撤回協商聲請者
    ；第2 款被告協商之意思非出於自由意志者；第4 款被告所
    犯之罪非第455 條之2 第1 項所定得以協商判決者；第6 款
    被告有其他較重之裁判上一罪之犯罪事實者；第7 款法院認
    應諭知免刑或免訴、不受理者情形之一，及違反同條第2 項
    法院「應於協商合意範圍內為判決；法院為協商判決所科之
    刑，以宣告緩刑或二年以下有期徒刑、拘役或罰金為限」之
    規定者外，不得上訴。
五、教示提出上訴狀之法院：
    本件如得上訴，而如不服本件判決，得自收受判決送達之日
    起10日內，向本院提出上訴書狀，上訴於第二審法院。
中　　華　　民　　國　　96　　年　　7 　　月　　6 　　日
                  臺灣基隆地方法院刑事第二庭
                          書記官  王一芳
                          法  官  王慧惠
以上正本證明與原本無異。
本判決除有刑事訴訟法第455條之4第1項第1款、第2款、第4款、
第6款、第7款所定情形之一，或違反同條第2項規定者外，不得
上訴。
如有前揭除外情形，對於本件判決如有不服，應於收受送達後10
日內，向本院提出上訴書狀，上訴於臺灣高等法院，並按他造當
事人之人數附具繕本。
中　　華　　民　　國　　96　　年　　7 　　月　　6 　　日
                          書記官  王一芳
附錄論罪法條：
刑法第146條第2項
以詐術或其他非法之方法，使投票發生不正確之結果或變造投票
之結果者，處5 年以下有期徒刑。
意圖使特定候選人當選，以虛偽遷徙戶籍取得投票權而為投票者
，亦同。
前二項之未遂犯罰之。
公職人員選舉罷免法第98條第3項
（從重主義）
犯本章之罪，其他法律有較重處罰之規定者，從其規定。
辦理選舉、罷免事務人員，假借職務上之權力、機會、或方法，
以故意犯本章之罪者，加重其刑至二分之一。
犯本章之罪或刑法分則第 6 章之妨害投票罪，宣告有期徒刑以上
之刑者，並宣告褫奪公權。
刑法第37條第2項
（褫奪公權之宣告）
宣告死刑或無期徒刑者，宣告褫奪公權終身。
宣告 1 年以上有期徒刑，依犯罪之性質認為有褫奪公權之必要者
，宣告一年以上 10 年以下褫奪公權。
褫奪公權，於裁判時併宣告之。
褫奪公權之宣告，自裁判確定時發生效力。
依第 2 項宣告褫奪公權者，其期間自主刑執行完畢或赦免之日起
算。但同時宣告緩刑者，其期間自裁判確定時起算之。
